【裁判字號】    99,上訴,527
【裁判日期】    990602
【裁判案由】    強盜
【裁判全文】
臺灣高等法院刑事判決                 99年度上訴字第527號
上  訴  人
即  被  告  甲○○
義務辯護人  黃宗哲律師
上列上訴人因強盜案件，不服臺灣桃園地方法院98年度訴字第
1051號，中華民國98年12月11日第一審判決（起訴案號：臺灣桃
園地方法院檢察署98年度偵字第9950號），提起上訴，本院判決
如下：
    主  文
原判決撤銷。
甲○○無罪。
    理  由
一、公訴意旨略以：被告甲○○前於民國98年間因持有第二級毒
    品案件，經臺灣桃園地方法院判處有期徒刑3月確定，甫於
    98年2月12日易科罰金執行完畢，猶不知悔改，意圖為自己
    不法之所有，於98年4月25日上午9時許，前往桃園縣平鎮市
    ○○路○段277巷8弄32號證人乙○○、黃棋龍、黃棋崇等人
    之住處，並爬上該住處屋頂，持客觀上具傷人危險性之榔頭
    及一字起子各1支，破壞該住處2樓之門窗欲進入屋內行竊時
    ，旋為證人黃棋龍所發現並大喊「有小偷」而未得逞，被告
    見狀欲逃離現場，而於逃離過程中踩破上址住處屋頂瓦片（
    所涉毀損部分，業經臺灣桃園地方法院檢察署檢察官另為不
    起訴處分確定在案），並摔下1樓掉落在該住處後院，證人
    乙○○聞聲前來，被告為脫免逮捕，竟當場以上開榔頭1支
    對證人乙○○施暴，致證人乙○○受有左手肘及雙手擦傷之
    傷害，被告趁隙逃逸後，於同日上午11時30分許，在上址住
    處旁土地公廟水溝內，經據報前來之員警當場逮捕，並扣得
    上開榔頭及一字起子各1支，因認被告所為，係犯刑法第330
    條第2項、第1項之加重強盜未遂罪嫌。
二、證據能力部分：
    本判決以下所引證據，經本院當庭提示，檢察官、被告及指
    定辯護人對於被告以外之人於審判外之言詞及書面陳述，均
    無意見，同意作為證據，本院審酌該等證據作成之情況，認
    為適於為本件認定事實之依據，依刑事訴訟法第159條之5第
    1項規定，應具有證據能力，合先敘明。
三、按犯罪事實應依證據認定之，無證據不得認定其犯罪事實，
    刑事訴訟法第154條第2項定有明文。次按認定不利於被告之
    事實，須依積極證據，茍積極之證據不足為不利於被告事實
    之認定時，即應為有利於被告之認定，更不必有何有利之證
    據。認定犯罪事實所憑之證據，雖不以直接證據為限，間接
    證據亦包括在內；然而無論直接或間接證據，其為訴訟上之
    證明，須於通常一般之人均不致有所懷疑，而得確信其為真
    實之程度者，始得據為有罪之認定，倘其證明尚未達到此一
    程度，而有合理之懷疑存在時，事實審法院復已就其心證上
    理由予以闡述，敘明其如何無從為有罪之確信，因而為無罪
    之判決，尚不得任意指為違法。刑事訴訟法第161條已於91
    年2月8日修正公布，其第1項規定：檢察官就被告犯罪事實
    ，應負舉證責任，並指出證明之方法；因此，檢察官對於起
    訴之犯罪事實，應負提出證據及說服之實質舉證責任。倘其
    所提出之證據，不足為被告有罪之積極證明，或其指出證明
    之方法，無從說服法院以形成被告有罪之心證，基於無罪推
    定之原則，自應為被告無罪判決之諭知，最高法院30年上字
    第816號、76年台上字第4986號、92年台上字第128號分別著
    有判例足資參照。又按刑法上之未遂犯，必須已著手於犯罪
    行為之實行而不遂，始能成立，此在刑法第25條第1項規定
    甚明，同法第321條之竊盜罪，為第320條之加重條文，自係
    以竊取他人之物為其犯罪行為之實行，至該條第1項各款所
    列情形，不過為犯竊盜罪之加重條件，如僅著手於該項加重
    條件之行為而未著手搜取財物，仍不能以本條之竊盜未遂論
    ；上訴人在某處住宅之鐵門外探望，正擬入內行竊，即被巡
    捕查獲，是被獲時尚未著手於竊盜之犯罪行為，自難謂係竊
    盜未遂。至其在門外探望，原係竊盜之預備行為，刑法對於
    預備竊盜並無處罰明文，亦難令負何種罪責，最高法院27年
    滬上字第54號判例意旨可資參照。
四、公訴人認被告涉有上開犯行，係以被告之供述、告訴人乙○
    ○於警詢、偵查中之證述及證人黃棋龍、黃棋崇於警詢之證
    述，復有扣押筆錄、扣押物品目錄表、扣押物品收據、扣押
    物品清單、診斷證明書、照片8張等為其主要論據。訊據被
    告固坦承於上揭時地踩破告訴人住處屋頂瓦片，並於告訴人
    住處旁土地公廟遭警逮捕等情不諱，然堅詞否認有何公訴人
    所指之上開犯行，辯稱：「當時伊正躲在附近廢棄工廠2樓
    施用毒品，係為逃避巡邏警員，方由廢棄工廠2樓爬至緊鄰
    之鐵皮屋頂，再由鐵皮屋頂跳抵上址屋頂平臺，但未手持鐵
    鎚、一字起子敲擊前開安全設備，更無行竊財物之意圖。」
    等語。經查：
  (一)本件被告於98年4月25日上午9時許，爬上證人即告訴人乙○
    ○位在桃園縣平鎮市○○路○段277巷8弄32號住處屋頂，持
    榔頭、一字起子各1支，經證人即告訴人之弟弟黃棋龍發現
    並大喊：「有小偷！」後，被告隨即逃離現場，於逃離過程
    中將告訴人住處屋頂瓦片踩破，嗣又不慎摔下1樓掉落在該
    住處後院，並與聞聲前來之告訴人發生扭打後，趁隙逃逸後
    ，在上開住處旁土地公廟水溝內為警查獲乙節，業據證人乙
    ○○、黃棋龍於警詢、偵查及原審時結證綦詳，亦為被告所
    不爭執，是被告所稱伊於上揭時地因在告訴人上開住處屋頂
    逃跑而踩破告訴人住處屋頂瓦片，並於告訴人住處旁土地公
    廟遭查獲之事實堪信為真。
  (二)被告於98年4月25日上午9時至桃園縣平鎮市○○路○段277巷
    8弄32號證人乙○○、黃棋龍、黃棋崇等人之住處屋頂時，
    附近並無員警巡邏經過，證人黃棋龍因聽聞有屋頂有敲擊門
    及窗戶之聲音，即前往察看，發現被告兩手分持鐵鎚、一字
    起子正在敲擊上開窗戶之欄杆，欄杆被敲損壞，且證人黃棋
    龍發現被告並大喊有小偷，被告未予說明係躲避警察，以髒
    話辱罵乙○○等人，被告與證人乙○○扭打，而趁隙逃逸，
    經乙○○報警，被告始於同日上午11時30分許在上址住處旁
    土地公廟水溝內，經據報前來之桃園縣警察局平鎮分局宋屋
    派出所警員林智忠、謝昌翰逮捕等情，業據證人乙○○、黃
    棋龍、林智忠、謝昌翰於原審結證詳盡（見原審卷第68至77
    頁），並有扣案之鐵鎚、一字起子及蒐證照片（見偵查卷第
    28至33頁）附卷可佐，另經本院向桃園縣警察局平鎮分局、
    中壢分局函詢結果，在證人乙○○報警前，案發現場附近並
    無員警巡邏經過，有桃園縣警察局平鎮分局99年4月1日平警
    分刑字第09960128759號函附勤務指揮中心受理案件紀錄宋
    屋派出所員警工作紀錄簿各1件、桃園縣警察局中壢分局99
    年4月12日中警分刑字第099702884號函附員警工作紀錄簿1
    件在卷可憑，可見被告於上開時地，並非因施用毒品為躲避
    警察，始偶然到達上開屋頂平臺，被告前往該處，以扣案之
    鐵鎚、一字起子等工具敲擊氣窗欄杆，係為進入證人乙○○
    等人之住處行竊，顯基於竊盜之目的，灼然明甚，被告辯稱
    其並非為行竊至該處云云，要與事實不符，不足採信。
  (三)然按刑法竊盜罪所保護之法益乃各個人對其所管領動產之支
    配力，此在同法第321條之加重竊盜罪亦然，是於決定竊盜
    行為著手之時點，即應考慮具體財產持有人之支配力是否已
    有被侵害之直接或現實危險性，就侵入住宅竊盜犯罪之型態
    觀之，若行為人不僅有侵入住宅之行為，且已開始有搜尋、
    物色財物、或為物色財物而接近財物之動作，自應認行為人
    之行為對住宅居住人就各個動產之支配力已有加以排除而移
    轉持有之直接或現實危險性，而非僅單純侵害住宅居住人居
    住安寧之法益。本件被告於上開時地選定證人乙○○、黃棋
    龍、黃棋崇等人住處作為竊盜目標，並評估自屋頂窗戶進入
    竊盜為作案方法後，遂持鐵鎚、一字起子敲擊上開窗戶之欄
    杆，旋為屋主即證人乙○○等人發現上樓察看時，發現被告
    兩手分持鐵鎚、一字起子正在敲擊上開窗戶之欄杆，欄杆雖
    被敲損壞，惟被告尚未自屋頂窗戶爬進屋內等情，業據證人
    乙○○、黃棋龍於原審結證屬實（見原審卷第73至77頁），
    被告既尚未自屋頂窗戶爬進屋內，顯仍無法搜尋財物，可見
    被告雖已實施刑法第321條第1項第2款、第3款加重竊盜罪之
    攜帶兇器、毀壞安全設備等加重條件行為，但尚未著手搜尋
    財物，即被證人乙○○等人發現報警，揆諸上開判例意旨，
    ，被告既未著手竊盜行為，僅實施加重竊盜罪之加重條件，
    自難謂已構成竊盜未遂犯行。
  (四)況證人乙○○於原審又結證稱：「當時被告要跑，伊擋住被
    告，被告從包包裡面拿出鐵鎚，被告將鐵鎚舉在身前加以震
    動，要伊放被告離開，但伊不肯還用手環抱被告，將被告推
    倒在地，彼此抱著滾了2圈，之後黃棋龍與鄰居到達，被告
    就側身在地上求饒，而伊站著一直拉住被告的衣服，被告不
    斷請求放其離開，後來伊手一鬆開，被告乘隙就從人群間空
    隙跑掉。」等語（見原審卷第73至75頁），可知證人乙○○
    係為達阻止被告離開現場方行阻攔，而被告為了逃逸，乃手
    持鐵鎚虛張聲勢加以威嚇，惟證人乙○○仍上前環抱被告並
    將其推倒在地，嗣後被告乘隙始逃脫，足認乙○○尚未因被
    告持械威嚇之脅迫行為，致達難以抗拒之程度；又證人乙○
    ○將被告推倒在地，並與被告環抱在地後翻滾，證人乙○○
    雖因此受有左手肘及雙手擦傷等傷害，此有壢新醫院診斷證
    明書在卷可證（見偵查卷第34頁），然上開傷勢顯非鐵鎚敲
    擊所造成，況證人乙○○於原審審理時亦結稱：「伊不確定
    被告有無攻擊之動作，且不清楚究竟係如何受傷，但不是被
    東西打到。（審判長問：你抱住被告前，被告有無攻擊你？
    ）被告只有手拿楖頭作勢而已，榔頭有震動，但他沒有攻擊
    我，只有口說放我走、放我走。」等語（見原審卷第75、76
    頁），益徵證人乙○○所受上開傷勢極有可能係壓制被告在
    地翻滾過程中所造成，顯見被告為求脫逃哀求證人乙○○放
    伊走，持械僅虛張聲勢，證人乙○○實並未因被告所為而達
    於難以抗拒之程度，亦查無證據證明被告確有持鐵鎚攻擊證
    人乙○○成傷之事證，是依前揭說明，被告被證人乙○○發
    現後欲逃離現場，而與證人乙○○對峙、扭打之行為，與刑
    法準強盜罪之構成要件有間。
  (五)綜上所述，本件依檢察官所舉之各項證據，尚不足以認為被
    告之行為已著手竊盜而未得逞，為脫免逮捕，當場對證人乙
    ○○施強暴，構成加重準強盜未遂犯行，此外，復查無其他
    積極證據足認被告有刑法第330條第2項、第1項之加重準強
    盜未遂之犯行，應認不能證明被告犯罪，自應為被告無罪之
    諭知。
五、原審不察，遽為被告有罪之判決，尚有違誤。被告上訴意旨
    辯以其並非前往上開地點竊盜，請求撤銷改判云云，雖無理
    由；惟查被告雖基於竊盜目的，前往上開地點屋頂，持自備
    之鐵鎚、一字起子敲擊上開窗戶之欄杆，欲自該窗戶入內竊
    取財物，惟猶未自屋頂窗戶爬進屋內，未開始搜尋財物即被
    證人乙○○等人發覺，顯未著手竊盜，況被告被發覺後欲逃
    離現場，而與證人乙○○對峙、扭打之行為，亦未達強暴致
    不能抗拒之程度，已如前述，被告之行為，自不構成刑法第
    330 條第2項、第1項之加重準強盜未遂犯行。原審認定被告
    有罪之判決既有前開可議之處，自應由本院予以撤銷改判，
    另諭知被告無罪之判決。
據上論斷，應依刑事訴訟法第369條第1項前段、第364條、第301
條第1項前段，判決如主文。
本案經檢察官許仲瑩、壽勤偉到庭執行職務。
中    華    民    國    99    年    6     月    2     日
                  刑事第十七庭  審判長法  官  王聰明
                                      法  官  陳憲裕
                                      法  官  黃雅芬
以上正本證明與原本無異。
檢察官如不服本判決，應於收受送達後10日內向本院提出上訴書
狀，其未敘述上訴之理由者並得於提起上訴後10日內向本院補提
理由書（均須按他造當事人之人數附繕本）「切勿逕送上級法院
」。
                                      書記官  鄭雅云
中    華    民    國    99    年    6     月    2     日

司法院資訊處製作；財團法人民間司法改革基金會備份。
